【裁判字號】    98,交訴,11
【裁判日期】    990707
【裁判案由】    過失致死
【裁判全文】
臺灣宜蘭地方法院刑事判決              98年度交訴字第11號
公  訴  人  臺灣宜蘭地方法院檢察署檢察官
被      告  甲○○
上列被告因過失致死案件，經檢察官提起公訴（98年度調偵字第
51號），本院判決如下：
    主  文
甲○○無罪。
    理  由
壹、公訴意旨略以：被告甲○○以養鴨為職業，以駕駛自用小貨
    車載運鴨隻為其附隨之業務，於民國87年10月21日晚間7時
    45分許，駕駛車牌號碼IQ-0649號自用小貨車由宜蘭縣冬山
    鄉○○路○段由冬山往羅東方向行駛，於同日晚上7時55分許
    ，行經義成路3段276號前，疏未注意與前方車輛保持行車之
    安全間隔，適有同向行駛在前，於車道上左側靠近中央分向
    線附近由被害人江金龍騎乘之車牌號碼RCR-069號輕型機車
    ，酒醉後已達不穩定狀態，因被告所駕駛之上揭自用小貨車
    自左後方欲超越被害人所騎乘之上揭輕機車，疏未注意保持
    行車之安全間隔，被告所駕駛之上揭自用小貨車車身跨越對
    向車道範圍行駛，2車於行向之道路中央方向線附近方位，
    被告所駕駛之上揭自用小貨車車身右側與右後車角等部位與
    被害人所騎乘之上揭輕機車左後車尾握手把處及被害人之身
    體左側部位等處發生接觸碰撞，造成被害人所騎乘之上揭輕
    機車向右前左倒刮滑路面，致被害人受有頭部挫傷、前顱底
    骨折、顱內出血、中樞神經休克送醫急救後不治死亡，因認
    被告涉有刑法第276條第2項業務過失致人於死罪嫌。
貳、公訴人認被告涉有上開過失致人於死罪嫌，係以本件事故後
    ，被害人受有頭部挫傷、前顱底骨折、顱內出血等傷害，經
    送財團法人天主教靈醫會羅東聖母醫院（下稱羅東聖母醫院
    ）急救後，仍因傷重不治死亡，及本件車禍後送請中央警察
    大學鑑定後，認被告駕駛之自用小貨車右側車身車門與右後
    角等部位，碰觸被害人機車左後車尾握手把處及被害人身體
    左側部位為主要論據。訊據被告於本院審理中，堅詞否認有
    上開過失致人於死犯行，並辯稱：伊駕駛自用小貨車由冬山
    往羅東，載小鴨要去羅東火車站寄送，在100米後方就看到
    被害人，被害人在蛇行，伊從左方超車，超過去之後聽到跌
    倒的聲音，伊就停下來看，伊並沒有擦撞到對方等語。
、按犯罪事實應依證據認定之，無證據不得認定犯罪事實；另
    不能證明被告犯罪者，應諭知無罪之判決，刑事訴訟法第15
    4條第2項、第301條第1項分別定有明文。又刑事訴訟法上認
    定犯罪事實所憑之證據，雖不以直接證據為限，間接證據亦
    包括在內，然而無論直接證據或間接證據，其為訴訟上之證
    明，須於通常一般之人均不致有所懷疑，而得確信其為真實
    之程度者，始得據為有罪之認定，惟採用間接證據時，必其
    所成立之證據，在直接關係上，雖僅足以證明他項事實，而
    採此他項事實，本於推理之作用，足以證明待證事項者，方
    為合法，若係憑空之推想，則尚非間接證據，且如未發現相
    當證據，或證據不足以證明，自不能以推測或擬制之方法，
    以為裁判之基礎，最高法院分別著有76年台上字第4986號、
    32年上字第67號、40年台上字第86號判例可資參照。
肆、經查：
一、被告自承於87年10月21日晚間7時55分許，駕駛車牌號碼IQ-
    0649號自用小貨車，行經宜蘭縣冬山鄉○○路○段276號前，
    適有被害人騎乘車牌號碼RCR-069號機車行駛在前，被告駕
    駛車輛自被害人機車左側超車等情不諱。而被告車輛於超車
    後，被害人之機車左側倒地，被害人受有頭部外傷、右眼眶
    瘀血、左眼角擦傷、左腰部擦撞傷、左肩頭擦傷之傷害，經
    送往羅東聖母醫院急救後，仍因顱內出血傷重不治死亡，業
    經臺灣宜蘭地方法院檢察署檢察官督同法醫相驗屬實，製有
    勘驗筆錄、驗斷書、相驗屍體證明書、相驗照片8幀等件在
    卷可證（87年度相字第370號卷第9、14至19、22至25頁），
    並有羅東聖母醫院87年12月11日天羅聖南字第463號函檢送
    之病歷影本1份附卷可佐（87年度相字第370號卷第39至43頁
    ）。本件事故現場情形，復經宜蘭縣政府警察局羅東分局員
    警製有道路交通事故調查報告表、現場及車輛照片等件附卷
    可參（87年度相字第370號卷第5至7、26至30頁）。
二、公訴人認被告駕駛自用小貨車自被害人機車左側超車時，自
    用小貨車車身右側與右後車角等部位與被害人所騎乘之機車
    左後車尾握手把處及被害人之身體左側部位等處發生接觸碰
    撞，造成被害人人車倒地。惟本件事故附近住戶林明烈於偵
    查中證稱：當時伊在屋內看電視，聽到外面碰的一聲，不是
    相撞聲音而是機車倒地聲音，伊就出來看等語（參見88年度
    偵字第323號卷第14頁背面88年4月14日訊問筆錄）。偵查中
    檢察官並先後於87年10月22日、88年7月19日、89年7月24日
    勘驗被告之自用小貨車及被害人之機車，均無發現有何擦撞
    痕跡，有勘驗筆錄3份在卷可證（參見87年度相字第370號卷
    第9頁、88年度偵續字第27號卷第26、27頁、89年度調偵字
    第7號卷第31頁）。再於偵查中92年2月10日經檢察官命與被
    害人同身高之該署法警騎乘機車模擬行進間自用小貨車與機
    車擦撞情形，其結果為：(一)「若貨車照後鏡與死者肩膀碰撞
    ，則貨車右前輪必與機車左下護板擦撞，且依勘驗所見貨車
    照後鏡係屬直立式，而死者肩膀傷係屬橫向傷」，除被害人
    實際所受肩傷與自用小貨車右後照鏡如撞及被害人時可能造
    成之傷勢有別外，被告自用小貨車車頭如與被害人機車發生
    擦撞，勢必會擦撞機車左下護板；(二)就被害人機車左後照鏡
    ，是否可能遭被告自用小貨車右後鐵桿碰撞之情形，勘驗後
    為「經命被告駕車配合本署法警簡詩亮坐之於告訴人所提供
    之同型機車經多次命被告將車輛駛近機車均無法碰撞，無發
    生貨車右後鐵桿與機車左後照鏡碰撞之可能，若欲比對至確
    實發生碰撞，則貨車與機車一定與其他機車部位先發生碰撞
    。」；(三)就被告自用小貨車車身之雨棚插孔，是否可能與被
    害人機車左把手發生擦撞，勘驗後為「若該插孔會接觸機車
    把手，則機車左後照鏡在之前就會與貨車先發生擦撞。」此
    有勘驗筆錄及勘驗照片20幀在卷可證（90年度偵續二字第2
    號卷第140至148頁），依前述模擬結果再與前開車身勘驗結
    果相對照，均無法證明被告自用小貨車與被害人機車發生擦
    撞情事。本院並依被害人所受傷勢是否可能係車輛自左側碰
    撞所致而囑託法務部法醫研究所鑑定，依法務部法醫研究所
    99年4月19日法醫理字第0990000600號函覆稱：「依江金龍
    受傷部位均在左側包括左側頭部、左腹、左腳背之擦挫傷，
    且都在易裸露在外側之部位，若非跌落地面之擦挫傷，則江
    金龍為駕駛機車倒地之傷必尚有第二類之型態傷勢足以解釋
    騎士騎車失去平衡跌落地面之著地機制及過程。若無上揭所
    稱之第二類之型態傷勢，則依本所（94）醫鑑字第0964號鑑
    定書研判經過項二所示，支持為左側倒地時造成之挫傷及擦
    挫傷。」、「(三)綜合研判左側頭、左腹及左腳背均不易在騎
    士騎乘機車時與車輛碰撞造成之傷勢，亦非騎士與小貨車輛
    碰撞常見裸露在外之型態傷，故無法支持為機車騎士與小貨
    車發生車禍所造成之傷害」（本院卷第89頁）。再偵查中於
    94年5月16日經採集被告自用小貨車右側車頭、右後輪前擋
    泥板、右後輪後擋泥板、右側車尾等處之油漆片及被害人機
    車後座把手之油漆片送內政部警政署刑事警察局鑑定後（94
    年度偵續四字第1號卷第19頁94年5月16日勘驗筆錄），該局
    94年8月30日刑鑑字第0940080331號鑑定書認僅就自用小貨
    車右側車尾油漆片與被害人機車後座把手油漆片成分相似，
    但該鑑定書又稱「雖成分相似，惟因編號1-1檢體量（機車
    後座把手油漆片）極微，無法進一步取樣進行交叉比對，故
    未便研判二者之關連性。」，又於鑑定書備註中記載「本案
    案發（87年10月21日）與採證時間（94年5月16日）相距甚
    長，且擦附藍色漆狀物量極微，據承辦組員藍錦龍表示案發
    後相關機車證物係由當事人自行保管，小貨車則由當事人自
    行保管並使用，致送鑑證物已非案發當時之原貌，故引用本
    鑑定結果時，請同時參酌現場勘查結果及相關偵查情形，綜
    合研判案情。」而於刑事案件中鑑定證物時，對於證物之採
    集時間、保存狀態，均會影響鑑定之正確型，本件證物採集
    之時間距離案發時間已有6年餘，且相關證物均發還相關當
    事人自行保管，是保存之條件已與案發後情形不同，送鑑之
    跡證已非事故當時之原貌，且鑑定後之結果僅為相似，亦難
    據此而認係碰撞時車輛油漆片轉移所致。況被害人機車後座
    把手並非突出於機車兩側，如機車後座把手與被告自用小貨
    車右側車尾處發生碰撞，依偵查中92年2月10日經檢察官實
    際模擬自用小貨車與機車擦撞之碰觸位置，依勘驗照片所示
    （90年度偵續二字第2號卷第143至148頁），機車後座把手
    如與自用小貨車碰觸，則機車左側其他部位勢必亦會碰觸，
    但依前述檢察官勘驗筆錄所載，被害人機車並無擦撞痕跡，
    則自機車後座把手採集之油漆片與自用小貨車右側車尾處之
    油漆片難認具有關連性。
三、公訴人所引之中央警察大學98年1月10日校鑑科字第0970006
    132號鑑定書（97年度偵續七字第1號卷第187至215頁），該
    鑑定書之鑑定結果認被告駕駛之自用小貨車右側車身車門與
    右後角等部位，碰觸被害人機車左後車尾握手把處及身體左
    側部位，其中：(一)被告之自用小貨車右側車身是否碰觸被害
    人機車車身一節，中央警察大學鑑定書中對於車損狀況描述
    為「乙車（即被告之自用小貨車）車損情形，於卷一（即87
    年度相字第370號卷）第27頁上方編號11，87年10月22日所
    拍之乙自小貨車照片中，乙車右車門之英文字VARICA中，於
    VAR上緣有由前往後之橫式微弧形擦痕，沿此位置擦滑車門
    ，又於右側車身車門把手下方位置亦發現疑似擦撞痕跡。」
    ，於肇事重建內容分析認「於卷一第27頁上方編號11，87年
    10月22日所拍乙車之照片中，乙車自小貨右車門中間方位之
    VARICA英文字母中，於VAR英文字母上緣，有由前往後之橫
    式微弧形擦痕，沿此位置擦滑車門，另於右側車身車門手把
    下方橘色條線上方位置亦有發現疑似擦撞痕跡。因此，亦可
    由乙車車身右側車門之英文字母VARICA中，於VAR英文字母
    上緣有由前往後之橫式弧形擦痕處，與甲機車（即被害人機
    車）左手把相當高度之刮痕相比對得知。因此，依據甲機車
    之車損觀之，甲機車左倒前，甲機車之左側把手端及機車騎
    士身體左側等部位，應有受到乙車右側車身之接觸碰撞，使
    得甲機車左手把被擦撞往前推出後，機車龍頭呈順時針方向
    旋轉，機車質心（即重心）隨即偏向左側，機車並順著原先
    往前之動能，車身往右前呈左倒方式傾倒後刮滑路面之情形
    。」（97年度偵續七字第1號卷第193、第203頁）。而依前
    述，偵查中檢察官先後於87年10月22日、88年7月19日、89
    年7月24日勘驗被告之自用小貨車，均無發現車輛有任何擦
    撞痕跡，而於照片攝影中，對於拍攝物體之光影變化，取決
    於光源照射後反射時，攝影鏡頭之取景角度，中央大學鑑定
    報告僅憑87年度相字第370號卷第27頁照片，即認定自用小
    貨車右側車門處為弧形擦痕，不僅未予敘明其認定之依據，
    且與前述檢察官實際勘驗車輛後之紀錄不符，則照片中自用
    小貨車右側車門之陰影呈現，亦可能係光線反射角度或車輛
    本身烤漆脫落所造成，尚難認定係因車輛擦撞而呈現凹陷狀
    態。且依前述法務部法醫研究所99年4月19日法醫理字第099
    0000600號函所稱，依事故後被害人所受傷害，認係被害人
    左側倒地時造成之挫傷及擦挫傷，而非車輛碰撞所造成之傷
    害；(二)另被告自用小貨車車身右後角等部位，是否碰觸被害
    人機車左後車尾握手把處一節，鑑定書中認「檢方於94年5
    月16日所採集之兩車油漆片跡證，距離事故發生時間87年10
    月21日止，時間已相隔近6年7個月之久，但比對結果兩車油
    漆片跡證卻成分相似，且事故當時乙車係由甲機車左側超車
    ，且最接近甲機車左側車身之唯一車輛，‧‧‧另該甲機車
    車尾後座手把處之高度，機車有坐一人時高度為62.7cm與乙
    車右後車角之高度，約介於62至65cm之間，此亦可由卷十一
    （即97年度偵續七字第1號卷）第17頁看出甲乙兩車該部位
    之高度幾乎相同。據此，益徵該跡證之可信度，因此，甲機
    車車尾後座手把處與乙車自小貨右後車角應有接觸碰撞，才
    會留下此車漆轉移之跡證成份相似之情形。據此，更可確認
    乙車由後超越甲機車時，乙車右後車角部位，應有與甲機車
    車尾後座手把處接觸擦撞之情形。」（97年度偵續七字第1
    號卷第207至209頁）。但依前述，於刑事鑑識中，為避免證
    物遭受污染而影響鑑定結果之正確性，於事故之初對於證物
    之採集，因在證物未受外在環境其他因素干擾下，所採集之
    證物與事故原貌相符程度顯然較高，但隨者時間經過及證物
    未經適當保存，所採集之跡證與事故關連性係逐漸降低，而
    本件油漆片採證之時間距離事故發生已近6年7月，加以證物
    亦非在檢警機關下依據證物管理程序妥善保存，所採集證物
    檢驗之結果顯然不具可信性，此亦為前述內政部警政署刑事
    警察局94年8月30日刑鑑字第0940080331號鑑定書中，於備
    註中特別註明送鑑證物已非案發當時之原貌，如引用該鑑定
    結果時，仍應參酌現場勘查結果及相關偵查情形，而依前述
    ，自用小貨車之車身右後車角如與機車後座把手碰撞，機車
    左側車身其他部位勢必會與自用小貨車發生碰撞，事故後本
    件機車左側車身並無擦撞痕跡，則機車後座把手採集之油漆
    片與自用小貨車右後車角處之油漆片難認具有關連性，中央
    大學鑑定書此部分之認定顯有未洽。
四、告訴代理人雖指訴縱使被告於左側超車時並未擦撞被害人機
    車，但因未保持安全距離致使被害人跌倒云云。而依車禍現
    場照片所示，車禍現場道路中央繪有黃虛線之道路分向線，
    並非禁止超車之路段，再依卷內證據，亦無相關證人或其他
    跡證，證明被告駕駛自用小貨車左側超越被害人機車時，有
    未保持車距而逼近，致使被害人受驚嚇跌倒之情形，是告訴
    代理人此部分之指訴亦無依據。
五、綜上所述，公訴人所舉之證據，不足以證明被告有過失致人
    於死犯行。此外依卷內證據資料，亦無積極證據證明被告確
    有公訴人所指之過失犯行。不能證明被告犯罪，依法應諭知
    無罪之判決。
據上論斷，應依刑事訴訟法第301條第1項，判決如主文。
本案經檢察官乙○○到庭執行職務
中    華    民    國    99    年    7     月    7     日
                  交通法庭  審判長法  官  林楨森
                                  法  官  鄧晴馨
                                  法  官  辜漢忠
以上正本證明與原本無異。
如不服本判決應於收受送達後十日內向本院提出上訴書狀，並應
敘述具體理由；其未敘述上述理由者，應於上訴期間屆滿後二十
日內向本院補提理由書(均須按他造當事人之人數附繕本)「切勿
逕送上級法院」。
                                  書記官  林詩綺
中    華    民    國    99    年    7     月    7     日

司法院資訊處製作；財團法人民間司法改革基金會備份。
